臺灣高等法院高雄分院民事判決　　　　　94年度上易字第14號
上　訴　人　甲○○
訴訟代理人　乙○○
被上訴　人　丙○○
上列當事人間請求損害賠償事件，上訴人對於民國93年11月26日
臺灣高雄地方法院93年度訴字第1436號第一審判決提起上訴，本
院於民國94年3 月15日言詞辯論終結，判決如下：
    主  文
原判決關於駁回上訴人後開第二項之訴部分，並訴訟費用（除確
定部分外）之裁判廢棄。
被上訴人應再給付上訴人新台幣貳拾肆萬伍仟元，及自民國九十
三年七月六日起，至清償日止，按年息百分之五計算之利息。
其餘上訴駁回。
第一審（除確定部分外）及第二審訴訟費用，由被上訴人負擔二
分之一，餘由上訴人負擔。
    事實及理由
一、上訴人起訴主張：被上訴人於民國91年6 月13日上午6 時50
    分許，騎乘車牌號碼ＴＢＮ─952 號輕型機車，沿高雄市○
    ○區○○街由南往北行駛，途經福建街與四維二路之交岔路
    口時，本應減速並讓幹道車優先通行，竟疏未注意即貿然穿
    越，而與伊所騎乘沿四維路由東往西行駛之車牌號碼ＸＶＤ
    ─783 號重型機車相撞，致伊人車倒地，而受有右肱骨、右
    橈尺骨骨折、右膝後十字韌帶斷裂及軟骨損傷、胸部挫傷併
    血胸及全身多處挫傷等傷害，伊因而支出醫療費新台幣（同
    ）7 萬3097元、住院用品及相關訴訟費用2 萬5316元、並得
    請求看護費36萬元、考績損失5 萬4130元；另因此事故身心
    痛苦異常，亦請求精神慰藉金80萬元，合計131 萬2543元。
    爰依侵權行為之法律關係，提起本訴，並聲明求為命被上訴
    人給付上開金額及加計法定遲延利息之判決。
二、被上訴人則以：伊對上訴人因本件事故而受有傷害一節雖不
    爭執，但上訴人就事故之發生與有過失，且伊本身亦有受傷
    ；至原審所認定及准許之醫療費、看護費、增加生活需要費
    用及過失比例部分，均不爭執，但上訴人請求之精神慰藉金
    顯屬過高等語，資為抗辯。
三、原審經審酌結果，就醫療費部分准請求4 萬1452元，看護費
    准請求6 萬元，增加生活需要准請求300 元，精神慰藉金准
    請求15萬元，合計25萬1752元，並酌定過失比例為上訴人30
    ％，及扣除強制汽車責任險理賠之5 萬7062元後，命被上訴
    人給付11萬9164元及法定遲延利息，而駁回上訴人其餘請求
    。上訴人就其敗訴部分中看護費及精神慰藉金部分提起上訴
    ，再請求給付看護費30萬元及精神慰藉金20萬元，合計50萬
    元（其餘部分則未據聲明不服），並於本院聲明：(一)原判決
    關於駁回上訴人後開之訴部分廢棄。(二)被上訴人應再給付上
    訴人50萬元及自93年7 月6 日起至清償日止，按年息5 ％計
    算之利息。(三)第一、二審訴訟費用由被上訴人負擔。被上訴
    人則聲明：(一)上訴駁回。(二)第二審訴訟費用由上訴人負擔。
四、上訴人主張被上訴人於上開時地，騎乘機車撞擊上訴人所騎
    機車，致其人車倒地，而受有右肱骨、右橈尺骨骨折、右後
    膝十字韌帶斷裂及軟骨損傷、胸部挫傷併血胸及全身多處挫
    傷等傷害，及被上訴人就事故之發生有過失等情，為被上訴
    人所不爭執，且有高雄市○○○○○道路交通事故調查報告
    表暨談話記錄表、高雄市政府警察局苓雅分局成功路派出所
    車禍處理登記簿、車禍現場照片（見原審卷第189 、190 、
    197 ～199 頁）及阮綜合醫院出具之診斷證明書（見原審卷
    第4 、135 ～139 頁）在卷可稽；又本件事故經送請高雄市
    政府建設局車輛行車事故鑑定委員會鑑定及高雄市車輛行車
    事故覆議鑑定委員會覆議結果，均認定被上訴人有行經閃光
    紅燈路口未依規定讓幹道車為肇事主因，有各該鑑定意見在
    卷可稽（見原審卷第194 ～196 頁）；另被上訴人就此事故
    ，經刑事庭調查結果，亦認定其有過失，而依過失傷害罪判
    處有期徒刑3 月確定，有原審92年度交易字第134 號刑事判
    決在卷可憑（見原審卷第5 ～7 頁），則上訴人主張之上開
    事實，可堪認為真實。
五、按汽車、機車或其他非依軌道行駛之動力車輛，在使用中加
    損害於他人者，駕駛人應賠償因此所生之損害；不法侵害他
    人之身體者，對於被害人因此增加生活上之需要，應負損害
    賠償責任；又不法侵害他人之身體者，被害人雖非財產上之
    損害，亦得請求賠償相當之金額，民法第191 條之2 前段、
    第193 條第1 項及第195 條第1 項前段分別定有明文。本件
    被上訴人騎乘機車疏未注意而撞及上訴人，致其身體多處受
    有傷害等情，業如前述，則上訴人本於上開規定請求賠償，
    即屬有據。又被上訴人就原審准上訴人請求醫療費4 萬1452
    元，看護費6 萬元，增加生活需要300 元及精神慰藉金15萬
    元，合計25萬1752元，並酌定過失比例為上訴人30％，及扣
    除強制汽車責任險理賠之5 萬7062元後，命被上訴人給付11
    萬9164元及法定遲延利息部分，並未聲明不服，而上訴人僅
    就其敗訴部分中看護費及精神慰藉金部分提起上訴，再請求
    給付看護費30萬元，精神慰藉金20萬元，合計50萬元，其餘
    部分則未據聲明不服，則本院審理之範圍自僅限於上開經上
    訴之看護費及精神慰藉金部分，先予說明。
六、看護費部分：
  (一)上訴人主張其因本件事故致受有右肱骨、右橈尺骨骨折、右
    後膝十字韌帶斷裂及軟骨損傷、胸部挫傷併血胸及全身多處
    挫傷等傷害，雖經住院23天接受固定手術及關節鏡手術治療
    ，但出院後仍需持續復健治療，其需人看護期間約6 個月等
    情，業據提出阮綜合醫院出具之診斷證明書為證，而經原審
    向該院查詢結果，雖經函復所謂需休養約半年並需旁人照顧
    等語，並非指病人若無他人協助無以自理一切生活事項等語
    ，有該院93年8 月2 日阮教醫字第93351 號函附卷可憑（見
    原審卷第99頁），然本院將上開診斷證明書及函文再次向該
    院查詢結果，據函復稱因病患右上肢及右下肢皆有受傷，行
    動不便，需有他人照顧日常生活起居，約需6 個月，此有該
    院94年2 月22日阮教醫字第0940000082號函在卷可憑，而以
    上訴人所受傷害在關節十字韌帶斷裂及軟骨損傷等情為判斷
    ，此類傷害之復癒期間本即較久，且既在關節處受傷，其日
    常生活行動起居，雖非全部無法自理，但需他人協助照顧，
    亦屬實情，則經就兩件函文內容及上訴人所受傷害情形為綜
    合研判，上開函文所稱6 個月期間內需他人協助照顧，應可
    採信。
  (二)又上訴人就他人看護部分，係由其女兒黃小玲為之，為其所
    自陳，此項由親屬看護雖無現實看護費之支出，但此種由親
    屬代為照顧被害人起居所付出之勞力，非不能評價為金錢之
    請求，並因此種親屬間基於親誼恩惠所付出之勞力，不能加
    惠於加害人，自得認被害人有相當親屬看護費之損害，得向
    加害人請求賠償，則上訴人請求此期間之看護費，即屬有據
    。惟查，上訴人於出院後在家療養期間，雖需他人協助照顧
    ，但既係由親人而非專業看護人員為照顧，且其本人就全部
    日常生活起居事項，參酌前開醫院函文之意旨，亦非全部無
    法自理，則評估其所得請求之看護費時，自與其受傷初期住
    院期間所需看
    期間之費用，本院斟酌其受傷情狀、看護需求及看護者為上
    訴人女兒之身分關係等情，認此期間所需看護費以每月3 萬
    元為適當，以此金額計算結果為15萬元（至第1 個月住院期
    間看護費部分，業經原審准6 萬元確定）。
七、精神慰藉金部分：
  (一)上訴人因本事故而身體多處骨折、關節韌帶斷裂、軟骨損傷
    及多處挫傷，而需住院23天接受手術治療，並於出院後仍需
    他人協助照顧日常生活起居，且需前往復健治療，則其肉體
    、精神確受有相當之痛苦，應可認定。本院斟酌上訴人於事
    故發生時年約60歲，，為國小畢業，當時在高雄港務局擔任
    技術士工作，92年度之薪資所得約有95萬元，名下有總值約
    222 萬元之房地；被上訴人則為高職畢業，目前從事餐飲業
    之廚師工作，92年度薪資所得約52.5萬元，名下有總值約90
    萬元之房地等情，除據兩造分別陳明外，復有經原審依職權
    調取之稅務電子閘門財產所得調件明細表在卷可稽（見原審
    卷第93～97頁），參以上訴人本即患有退化性關節炎，而因
    此創傷將導致其加速退化（見上開醫院第9335 1號函）等一
    切情狀，認上訴人請求之精神慰藉金，以35萬元為適當，經
    扣除原審已准許之15萬元，上訴人得再請求20萬元。
八、按損害之發生被害人與有過失者，法院得減輕賠償金額，為
    民法第217 條第1 項所明定。經查，本件事故發生之四維二
    路與褔建街口在上訴進方向設有表示「警告」之閃光黃燈（
    被上訴人行進方向則係顯示閃光紅燈），有道路交通事故調
    查報告表在卷可稽，則上訴人於行經該處前，本即應依道路
    交通標誌標線設置規則第211 條1 項第1 款規定減速慢行並
    隨時注意，而依上開報告表及現場照片所示，兩車撞擊後均
    倒放在四維二路北側慢車道之行人穿越道上，上訴人所騎機
    車之車頭受損，被上訴人所騎機車則係右側車身受損，可見
    兩車均已行進至交岔路口區域內始發生相撞，又上訴人並無
    駕駛執照，為其所自陳，則其未為上開注意而穿越該路口，
    對此事故之發生，自應認與有過失，此項論據，亦為行車事
    故鑑定委員會、覆議鑑定委員會之鑑定結果及刑事庭調查結
    果所認定，則被上訴人抗辯上訴人與有過失，當可採信。至
    上訴人雖主張被上訴人車速過快及鑑定過程草率，上訴人已
    減速慢行，並無過失，然依上開現場事證研判，尚難為其有
    利之認定。本院經斟酌後，認兩造過失之比例，應以上訴人
    部分30％，被上訴人部分則為70％，較為妥適。
九、綜上所述，上訴人得再請求之金額為看護費15萬元，精神藉
    慰金20萬元，合計35萬元，而依上開過失比例計算後，得請
    求被上訴人再給付之金額為24.5萬元（計算式：35x0.7＝
    24.5）。從而，上訴人本於侵權行為之法律關係，請求被上
    訴人再給付之金額，在24.5萬元及自起訴狀繕本送達翌日即
    93 年7月6 日起至清償日止，按年息5 ％計算利息之範圍內
    ，為有理由，應予准許，逾此部分之請求，即無理由，應予
    駁回。原審就上開應准許部分，為上訴敗訴之判決，尚有未
    洽，上訴意旨指摘原判決不當，求予廢棄改判，為有理由，
    爰由本院予以廢棄，並改判如主文第二項所示。至上訴人之
    請求不應准許部分，原判決為上訴人敗訴之判決，並無違誤
    ，上訴意旨指摘原判決不當，求予廢棄，為無理由，應予駁
    回。
十、據上論結：本件上訴為一部有理由，一部無理由，依民事訴
    訟法第450 條、第449 條第1 項、第79條，判決如主文。
中　　華　　民　　國　　94　　年　　3 　　月　　29　　日
                        民事第一庭
                            審判長法官  黃金石
                            法      官  林健彥
                            法      官  林紀元
以上正本證明與原本無異。
不得上訴。
中　　華　　民　　國　　94　　年　　3 　　月　　29　　日
                           書  記  官  林明威
